---
title: "Salvador_Escribano_ADO_PEC2"
author: "Pedro Salvador Escribano"
date: "4/6/2020"
output:
  html_document:
    code_folding: hide
    number_sections: yes
    toc: yes
    toc_float: yes
  pdf_document:
    keep_tex: yes
    toc: yes
    toc_depth: 2
  word_document:
    toc: yes
    toc_depth: '2'
---

```{r setup, include=FALSE}
knitr::opts_chunk$set(echo = TRUE, warning = FALSE)
```

```{r echo=FALSE, message=FALSE}
if(!require(BiocManager)) install.packages("BiocManager")
if(!require(airway)) BiocManager::install("airway")
if(!require(Rsamtools)) BiocManager::install("Rsamtools")
if(!require(GenomicFeatures)) BiocManager::install("GenomicFeatures")
if(!require(DESeq2)) BiocManager::install("DESeq2")
if(!require(apeglm)) BiocManager::install("apeglm")
if(!require(BiocParallel)) BiocManager::install("BiocParallel")
if(!require(genefilter)) BiocManager::install("genefilter")
if(!require(org.Hs.eg.db)) BiocManager::install("org.Hs.eg.db")
if(!require(AnnotationDbi)) BiocManager::install("AnnotationDbi")
if(!require(ReportingTools)) BiocManager::install("ReportingTools")
if(!require(RUVSeq)) BiocManager::install("RUVSeq")
if(!require(sva)) BiocManager::install("sva")
if(!require(Gviz)) BiocManager::install("Gviz")

if(!require(magrittr)) install.packages("magrittr", dep=TRUE)
if(!require(dplyr)) install.packages("dplyr", dep=TRUE)
if(!require(ggplot2)) install.packages("ggplot2", dep=TRUE)
if(!require(pheatmap)) install.packages("pheatmap", dep=TRUE)
if(!require(RColorBrewer)) install.packages("RColorBrewer", dep=TRUE)
if(!require(ggbeeswarm)) install.packages("ggbeeswarm", dep=TRUE)
```

https://github.com/pesales/PEC2-An-lisis-de-datos-micos

# Abstract

Se realizó un análisis de RNA-Seq a partir de los datos proporcionados. Se efectuó una extracción aleatoria de 10 muestras por grupo de un total de 3 grupos de muestras a analizar y se buscaron diferencias por pares. El análisis aportó las listas de genes diferencialmente expresados en cada una de las comparaciones

# Objetivos

• Realizar una extracción aleatoria a partir de unos datos proporcionados.

• Llevar a cabo el análisis de expresión diferencial de los datos extraidos en el primer objetivo.

# Materiales y Métodos

## Naturaleza de los datos, tipo de experimento, diseño experimental

Los datos proporcionados para la realización de esta actividad corresponden a muestras de un estudio obtenido del repositorio (GTEx). Este repositorio contiene datos de múltiples tipos en un total de 54 tejidos. Nosotros nos centraremos en los datos de expresión (RNA-seq) pertenecientes a un análisis del tiroides en donde se compara tres tipos de infiltración medido en un total de 292 muestras pertenecientes a tres grupos:

• Not infiltrated tissues (NIT): 236 samples

• Small focal infiltrates (SFI): 42 samples

• Extensive lymphoid infiltrates (ELI): 14 samples.

## Métodos y herramientas que habéis utilizado en el análisis:

El análisis de los datos será llevado a cabo en Rstudio, principalmente con las herramientas aportadas con el paquete DESeq2

### Procedimiento general de análisis (pasos, “workflow” o “pipeline” que habéis seguido)

El proceso de análisis se ha estratificado de la siguiente manera:
Definición de los datos.
Preprocesado de los datos: filtraje y normalización.
Identificación de genes diferencialmente expresados.
Anotación de los resultados.
Exportación de los resultados.

# Resultados

Se ha obtenido las listas de genes cuya expresión se ve alterada en las diferentes condiciones analizadas y se ha almacenado dicha información en tablas en formato CSV. Para más detalle, consultar apéndice.

# Discusión

En mi opinión, la mayor limitación que ofrece este tipo de estudios es el análisis estadístico de las diferencias en la expresión. Al ser un número de genes muy alto el que se analiza, los métodos estadísticos estandar fallan, reportando una gran cantidad de falsos positivos, por lo que se tiende a la realización de un ajuste del p-valor. La elección del nivel de significatividad adecuado condiciona notablemente los resultados obtenidos.
Por otra parte, considero imprescindible una comunicación fluida entre el investigador y el analista bioinformático con el fin de no perder información que pueda ser relevante, pues es posible que, durante el procesado de los datos, información que aparentemente no es significativa para el analísta, sea de gran relevancia para el investigador por tener una relación más estrecha con el experimento.

# Notas

Se ha omitido el (“Gene Enrichment Analysis”) al ser el número de genes que presentan diferencias en su expresión demasiado pequeño como para llevar a cabo este paso.

La anotación de los datos no se ha podido realizar completamente al haber algunos genes incluidos en el análisis que no tienen una entrada válida en la base de datos utilizadas. Para esos casos, se mantiene la nomenclatura inicial para poder ser consultada en caso de ser necesaria.

# Apéndice

## Definición de los datos

### Importación de datos:

```{r}
counts=read.csv("C:/Users/peri8/Google Drive/Master UOC/Análisis de datos ómicos/PEC2/counts.csv", sep = ";")
targets=read.csv("C:/Users/peri8/Google Drive/Master UOC/Análisis de datos ómicos/PEC2/targets.csv")
```

### Selección de muestra con n=10 para cada uno de los grupos:

```{r}
# Separo los 3 grupos:
NIT=subset(targets,Group=="NIT")
SFI=subset(targets,Group=="SFI")
ELI=subset(targets,Group=="ELI")
# Obtengo un muestreo aleatorio de 10 muestras por grupo en cada uno de los grupos:
set.seed(123)
require(dplyr)
sampleNIT=sample_n(NIT,size = 10)
sampleSFI=sample_n(SFI,size = 10)
sampleELI=sample_n(ELI,size = 10)
# Uno todos los muestreos en un solo data frame:
sampletargets=rbind(sampleNIT,sampleSFI,sampleELI)
# Extraigo las muestras seleccionadas del archivo counts:
rawCountTable=counts[,c(sampletargets$Sample_Name)]
rownames(rawCountTable)=counts$X
dim(rawCountTable)
dim(sampletargets)
```

### Construcción del objeto DESeqDataSet:

```{r}
dds <- DESeqDataSetFromMatrix(countData = rawCountTable,colData = sampletargets, design = ~ Group)
dds
```

## Análisis exploratorio y visualización:

### Prefiltrado de los datos:

```{r}
nrow(dds)
dds <- dds[ rowSums(counts(dds)) > 1, ] # Elimino las filas con expresiones despreciables (menores o iguales a 1)
nrow(dds)
```

### Normalización:

Realizo una normalización de los datos para poder llevar a cabo el análisis. Ya que se requiere homocedasticidad, considero el método vst el más adecuado para esta transformación.

```{r}
vsd <- vst(dds, blind = FALSE)
assay(vsd)[1:5, 1:5]
colData(vsd)
```

### Evaluación de clustering entre muestras:

#### Cálculo de distancia entre muestras y representación mediante heatmap:

```{r}
sampleDists <- dist(t(assay(vsd)))
library("pheatmap")
library("RColorBrewer")
sampleDistMatrix <- as.matrix( sampleDists )
rownames(sampleDistMatrix) <- paste(vsd$ShortName)
colnames(sampleDistMatrix) <- NULL
colors <- colorRampPalette( rev(brewer.pal(9, "Blues")) )(255)
pheatmap(sampleDistMatrix,
         clustering_distance_rows = sampleDists,
         clustering_distance_cols = sampleDists,
         col = colors)
```

#### Análisis de componentes principales:

```{r}
plotPCA(vsd, intgroup = c("Group"))
```

#### MDS plot:

```{r}
mds <- as.data.frame(colData(vsd))  %>%
         cbind(cmdscale(sampleDistMatrix))
ggplot(mds, aes(x = `1`, y = `2`, color = Group)) +
  geom_point(size = 3) + coord_fixed()
```

A priori, no se aprecia claramente ningún tipo de agrupamiento entre las muestras.

## Identificación de genes diferencialmente expresados

Se realizarán 3 comparaciones: SFI-NIT, ELI-NIT y ELI-SFI.

```{r}
dds <- DESeq(dds, parallel =TRUE)
```

### SFI-NIT

En primer lugar realizo el análisis y muestro los resultados del mismo

```{r}
SFINITres <- results(dds, contrast=c("Group","SFI","NIT"))
SFINITres
summary(SFINITres)
```

Considerando un p-valor ajustado de 0.1, muestro cuántos genes son significativamente diferentes en esta comparación:

```{r}
table(SFINITres$padj < 0.1)
```

A continuación, exraigo estos resultados y muestro los genes ordenados por mayor cambio en la expresión a la baja, es decir, que se expresan menos en NIT que en SFI:

```{r}
SFINITresSig <- subset(SFINITres, padj < 0.1)
SFINITdownreg <- subset(SFINITresSig,log2FoldChange<0)
head(SFINITdownreg[ order(SFINITdownreg$log2FoldChange), ])
```

Y por mayor a menor cambio en la expresión al alza, es decir, que se expresan mas en NIT que en SFI:

```{r}
SFINITupreg <- subset(SFINITresSig,log2FoldChange>0)
head(SFINITupreg[ order(SFINITupreg$log2FoldChange, decreasing = TRUE), ])
```

### ELI-NIT

En primer lugar realizo el análisis y muestro los resultados del mismo

```{r}
ELINITres <- results(dds, contrast=c("Group","ELI","NIT"))
ELINITres
summary(ELINITres)
```

Considerando un alpha de 0.05 y un p-valor ajustado de 0.1, muestro cuántos genes son significativamente diferentes en esta comparación:

```{r}
table(ELINITres$padj < 0.1)
```

A continuación, exraigo estos resultados y muestro los genes ordenados por mayor cambio en la expresión a la baja, es decir, que se expresan menos en ELI que en NIT:

```{r}
ELINITresSig <- subset(ELINITres, padj < 0.1)
ELINITdownreg <- subset(ELINITresSig,log2FoldChange<0)
head(ELINITdownreg[ order(ELINITdownreg$log2FoldChange), ])
```

Y por mayor a menor cambio en la expresión al alza, es decir, que se expresan mas en ELI que en NIT:

```{r}
ELINITupreg <- subset(ELINITresSig,log2FoldChange>0)
head(ELINITupreg[ order(ELINITupreg$log2FoldChange, decreasing = TRUE), ])
```

### ELI-SFI

En primer lugar realizo el análisis y muestro los resultados del mismo

```{r}
ELISFIres <- results(dds, contrast=c("Group","ELI","SFI"))
ELISFIres
summary(ELISFIres)
```

Considerando un alpha de 0.05 y un p-valor ajustado de 0.1, muestro cuántos genes son significativamente diferentes en esta comparación:

```{r}
table(ELISFIres$padj < 0.1)
```

A continuación, exraigo estos resultados y muestro los genes ordenados por mayor cambio en la expresión a la baja, es decir, que se expresan menos en ELI que en SFI (muestro solo los 5 primieros):

```{r}
ELISFIresSig <- subset(ELISFIres, padj < 0.1)
ELISFIdownreg <- subset(ELISFIresSig,log2FoldChange<0)
head(ELISFIdownreg[ order(ELISFIdownreg$log2FoldChange), ], 5)
```

Y por mayor a menor cambio en la expresión al alza, es decir, que se expresan mas en ELI que en SFI, (muestro solo los 5 primieros):

```{r}
ELISFIupreg <- subset(ELISFIresSig,log2FoldChange>0)
head(ELISFIupreg[ order(ELISFIupreg$log2FoldChange, decreasing = TRUE), ],5)
```

## Anotación de los resultados:

Dado que el nombre ENSEMBL de los genes es poco informativo, es conveniente anotar los resultados para una mejor interpretación.

### SFI-NIT

```{r}
# En primer lugar ajusto la nomenclatura a la adecuada para llevar a cabo la anotación
rownames(SFINITres) <- gsub("\\..*", "", rownames(SFINITres), fixed = FALSE)
# Tras esto ya puedo realizar la anotación correctamente
library("AnnotationDbi")
SFINITres$symbol <- mapIds(org.Hs.eg.db,
                           keys = rownames(SFINITres),
                           column = "SYMBOL",
                           keytype = "ENSEMBL",
                           multiVals="first")
SFINITres$entrez  <- mapIds(org.Hs.eg.db,
                           keys = rownames(SFINITres),
                           column = "ENTREZID",
                           keytype = "ENSEMBL",
                           multiVals="first")
SFINITresOrdered <- SFINITres[order(SFINITres$pvalue),]
head(SFINITresOrdered)
```

### ELI-NIT

```{r}
# En primer lugar ajusto la nomenclatura a la adecuada para llevar a cabo la anotación
rownames(ELINITres) <- gsub("\\..*", "", rownames(ELINITres), fixed = FALSE)
# Tras esto ya puedo realizar la anotación correctamente
library("AnnotationDbi")
ELINITres$symbol <- mapIds(org.Hs.eg.db,
                           keys = rownames(ELINITres),
                           column = "SYMBOL",
                           keytype = "ENSEMBL",
                           multiVals="first")
ELINITres$entrez  <- mapIds(org.Hs.eg.db,
                           keys = rownames(ELINITres),
                           column = "ENTREZID",
                           keytype = "ENSEMBL",
                           multiVals="first")
ELINITresOrdered <- ELINITres[order(ELINITres$pvalue),]
head(ELINITresOrdered)
```

### ELI-SFI

```{r}
# En primer lugar ajusto la nomenclatura a la adecuada para llevar a cabo la anotación
rownames(ELISFIres) <- gsub("\\..*", "", rownames(ELISFIres), fixed = FALSE)
# Tras esto ya puedo realizar la anotación correctamente
library("AnnotationDbi")
ELISFIres$symbol <- mapIds(org.Hs.eg.db,
                           keys = rownames(ELISFIres),
                           column = "SYMBOL",
                           keytype = "ENSEMBL",
                           multiVals="first")
ELISFIres$entrez  <- mapIds(org.Hs.eg.db,
                           keys = rownames(ELISFIres),
                           column = "ENTREZID",
                           keytype = "ENSEMBL",
                           multiVals="first")
ELISFIresOrdered <- ELISFIres[order(ELISFIres$pvalue),]
head(ELISFIresOrdered)
```

## Exportación de los datos:

```{r}
SFINITresOrderedDF <- as.data.frame(SFINITresOrdered)
write.csv(SFINITresOrderedDF, file = "resultsSFI_NIT.csv")
ELINITresOrderedDF <- as.data.frame(ELINITresOrdered)
write.csv(ELINITresOrderedDF, file = "resultsELI_NIT.csv")
ELISFIresOrderedDF <- as.data.frame(ELISFIresOrdered)
write.csv(ELISFIresOrderedDF, file = "resultsELI_SFI.csv")
```